Inventaris van het archief van de Staatscommissie voor het Vervoer (Commissie Patijn), (1880) 1923-1936 (1937)
Nationaal Archief, Den Haag
Ministerie van Waterstaat: Staatscommissie Vervoer
Staatscie. Vervoer
1880-1937
merendeel 1923-1936
W26535
1.20 meter; 102 inventarisnummers.
Normale geschreven, getypte en gedrukte documenten, geen bijzondere handschriften.
Nationaal Archief, Den Haag
Staatscommissie voor het Vervoer
In 1923 werd de "Staatscommissie voor het Vervoervraagstuk" ingesteld om te onderzoeken hoe de land- en waterwegen en de spoor- en intercommunicale tramwegen op de meest economische gronden dienstbaar konden worden gemaakt aan het vervoer van reizigers en van goederen. Het archief van de Staatscommissie voor het Vervoer bevat o.a. notulen en agenda's van vergaderingen, stukken betreffende de in- en samenstelling van de Staatscommissie, de algemene rapportage, adviezen inzake het vervoer op de weg, op het spoor en te water en tevens inzake de aanleg van waterwegen. Verder bevat het archief documentatie en als gedeponeerd archief de stukken van de heer Lunsingh Tonckens als vertegenwoordiger van het Ministerie van Waterstaat in de Commissie inzake coördinatie van spoorweg- en automobieltransport van de Nederlandse Organisatie voor de Internationale Kamer van Koophandel.
Archiefvorming
Geschiedenis van de archiefvormer
De regering had door de spoorwegovereenkomsten van 1920, die met de Maatschappij tot exploitatie van Staatsspoorwegen en de Hollandsche IJzeren Spoorwegmaatschappij waren gegaan, direct belang gekregen bij het reilen en zeilen van de spoorwegen. Door een dividendgarantie had de regering zich verplicht de tekorten van de spoorwegen voor haar rekening te nemen in ruil voor medezeggenschap in het spoorwegbedrijf. In het begin van de twintiger jaren kwam het gemotoriseerd wegverkeer op gang. De autobusdienstondernemers konden scherp concurreren met het railvervoer, omdat zij in tegenstelling tot de ondernemers van spoor- en tramwegmaatschappijen niet aan vergunningen waren gebonden. Deze ontwikkeling maakte het steeds wenselijker het vervoersvraagstuk aan en onderzoek te onderwerpen. De minister van Waterstaat deed daartoe in 1922 een voorstel aan de Ministerraad
Zie minuut-brief van de minister van Waterstaat aan de Voorzitter van de Ministerraad d.d. 21-11-1922; port.nr. 27B, doos nr. 2997, archief afd. Spoorwegen, Vervoer/Mijnwezen, 1906-1945/6. ARA, Tweede Afdeling.
. Naar aanleiding van dit voorstel besloot de regering een commissie in te stellen, die als opdracht meekreeg een onderzoek te doen "aangaande de vraag of en in hoeverre maatregelen nodig zijn om te bevorderen, dat de land- en waterwegen en de spoor- en intercommunicale tramwegen op de meest economische gronden dienstbaar worden gemaakt aan het vervoer van reizigers en van goederen"
Ingesteld bij Koninklijk Besluit van 12 mei 1923, no. 40.
.
In correspondentie met het Ministerie van Waterstaat werd de commissie aangeduid met de "Staatscommissie voor het Vervoervraagstuk" of kortweg de "Staatscommissie voor het vervoer" welke naam sinds 1929 door de commissie zelf in haar brievenhoofd werd gevoerd. De Staatscommissie werd ook wel naar haar voorzitter de Commissie Patijn genoemd. In het voorstel zoals dat aan de Ministerraad was gezonden, had de Minister van Waterstaat wegens de vele hierbij betrokken belangen gedacht aan een breed samengestelde commissie. Bij de instelling in 1923 is het toch een commissie van beperkte omvang geworden. Dit werd noodzakelijk geacht voor een vlotte wijze van werken. Naast mr. R.J.H. Patijn als voorzitter was ir. G.J. van den Broek tot secretaris benoemd. De volledige samenstelling van de commissie met de wijzigingen hierin is in bijlage A gegeven.
Behoudens een kleine uitbreiding in november 1925 is het aantal commissieleden niet meer vergroot. Eerder dat jaar was de toevoeging van vertegenwoordigers van landbouwbelangen afgeketst
Zie minuut-brief van de Minister van Waterstaat aan de Minister van Binnenlandsche Zaken en Landbouw d.d. 7-2-1925; port.nr. 27B, doos nr. 2997, archief afd. Spoorwegen, Vervoer/Mijnwezen, 1906-1945/6. ARA, Tweede Afdeling.
.
Ook de Nederlandsche Bond van Autobusdienstondernemers en de Gemeente Amsterdam verzochten zich in de commissie te laten vertegenwoordigen, maar de Staatscommissie adviseerde de Minister van Waterstaat hieraan niet te voldoen
Zie inv. Nr. 8.
. Zonodig kon de Staatscommissie immers altijd belanghebbende horen. De mogelijkheid hiertoe was in een artikel van de instellingsbeschikking geopend. In 1931 kon de Staatscommissie zich wel verenigen met de toevoeging van mr. D.G.W. Spitzen en mr. J.F. Schönfeld
Bij Koninklijk Besluit van 27-6-1931, no. 174, zijn mr. D.G.W. Spitzen, referendaris-chef van de Afdeling Binnenlandsch Bestuur bij het Departement van Binnenlandsche Zaken, en mr. J.F. Schönfeld, administrateur bij het Departement van Waterstaat, als leden toegevoegd.
. Deze heren namen uitsluitend deel aan de behandeling van het probleem van de scheepvaartrechten.
Direct na haar instelling benoemde de Staatscommissie de heer Ed.C. Witschey tot adjunct-secretaris
Zie blz. 5 van het Eerste Verslag, inv. Nr. 24.
. In 1929 is dr. N.A. Lunsingh Tonckens benoemd tot ambtenaar in dienst van de Staatscommissie
Zie inv. nr. 9.
. Volgens de presentatielijst behorende bij de vergadering van 12 oktober 1931 maakte behalve deze twee heren ook mr. F.L. Schlingemann deel uit van het secretariaatsbureau
Zie inv. nr. 1.
. De heer Witschey kreeg in 1935 ontslag op grond van bezwaren, die door de Rijksrekenkamer naar voren waren gebracht
Zie blz. 1 van de notulen van de vergadering van 25-3-1935, inv. nr. 1.
.
De staatscommissie had dus tot taak te onderzoeken hoe de diverse verkeersmiddelen zo economisch mogelijk ten behoeve van het vervoer van reizigers en goederen konden werken. De Staatscommissie wilde aan deze opdracht voldoen door het hele vervoersvraagstuk in één theoretische beschouwing te behandelen. Schema's werden voor een dergelijk Algemeen Rapport opgezet. Omdat een aantal zaken om een spoedige oplossing vroegen, moest dit plan worden losgelaten. Rond 1930 is er nog een vruchtloze poging ondernomen om tot een algemeen rapportage te komen. Een enquête over de organisatie van het vervoer is nog voor dit doel uitgevoerd, maar een onderzoek naar de rentabiliteit van de verschillende verkeersmiddelen is in het ontwerpstadium blijven steken
Zie inv. nr. 15 en 16.
. Hierna is het plan voor een Algemeen Rapport niet meer van stal gehaald. De Minister van Waterstaat had al in zijn installatierede de spoorwegtekorten, de concurrentie tussen rail- en wegverkeer en een door gebruikers van wegen en waterwegen op te brengen belasting als aandachtspunten genoemd
Zie blz. 6 van het Eerste Verslag, inv. nr. 24.
. Voor de behandeling van deze zaken werd het werk aan het Algemeen Rapport onderbroken. Op 24 november 1924 kon de Staatscommissie de Minister van Waterstaat haar Eerste Verslag aanbieden, waarin de drie aandachtspunten uitgebreid aan de orde werden gesteld. Een wijziging van de Wet op de Openbare Middelen van Vervoer van 1880 en de Wegenbelastingwet zijn als gevolg van dit Eerste Verslag tot stand gekomen. In de wetswijziging werd een concessieregeling voor het personenvervoer per autobus opgenomen; in de Wegenbelastingwet de instelling van het Wegenfonds.
Na het Eerste Verslag heeft de Staatscommissie alleen adviezen uitgebracht over bijzondere onderwerpen. Uit eigen gelederen werden door de Staatscommissies kleine subcommissies benoemd om ontwerp-adviezen op te stellen. Deze subcommissies werkten ieder onder leiding van een voorzitter aan één onderwerp. Wanneer een ontwerp-advies tot stand was gekomen, werd dit uitvoerig in één of meer vergaderingen van de Staatscommissie besproken, zonodig gewijzigd en tenslotte als advies van de Staatscommissie naar buiten gebracht. Hierbij bezat ieder commissielid het recht een eventueel afwijkende mening in het eindadvies te laten opnemen.
Uit de stukken kan worden afgeleid, dat slechts voor de Subcommissie voor de Twente-kanalen en de Subcommissie voor de Scheepvaartrechten een secretaris was aangesteld. De nodige correspondentie betreffende de ontwerp-adviezen werd door de Staatscommissie gevoerd. Vertegenwoordigers van het secretariaatsbureau zijn wel steeds op de vergaderingen van de subcommissies aanwezig geweest. Wie de notulen van die vergaderingen heeft opgesteld, is niet vast te stellen. Behalve deze subcommissies met haar ad-hoc-taken voor bijzondere onderwerpen waren twee subcommissies werkzaam met een permanent karakter: één voor de landwegen en één voor de waterwegen. Over de taak en werkwijze van deze twee permanente subcommissies zijn geen bijzonderheden mee te delen. Slechts één verslag van de Subcommissie voor de Waterwegen is bewaard gebleven. Op deze vergadering zijn de scheepvaartrechten en het kanaal Meppel-Westerbork aan de orde gekomen. In de Verantwoording van de inventarisatie wordt op de ordening van de bescheiden van de beide soorten subcommissies nader ingegaan.
De bijzondere onderwerpen, waarover de Minister van Waterstaat advies had gevraagd, zijn nu verdeeld in vijf groepen. In de eerste zijn de adviezen inzake het vervoer in het algemeen ondergebracht. Ook het Eerste Verslag is hier geplaatst.
In het rapport inzake de instelling van een vervoerraad gaf de Staatscommissie aan hoe zij deze adviesraad geregeld zou willen zien. Ten aanzien van haar eigen werkzaamheden concludeerde de Staatscommissie, dat het doel beter bereikt zou worden, indien een orgaan in het leven werd geroepen, dat gekend zou worden in alle grote vraagstukken die op het openbaar vervoer betrekking hebben. De regering heeft op dit advies echter geen reactie gegeven.
De Staatscommissie achtte in 1933 in haar rapport inzake het voorontwerp van wet tot wijziging van de Wet op de Openbare Middelen van Vervoer een concessiestelsel voor vrachtauto's in beginsel aanvaardbaar; dit in tegenstelling tot het gestelde in het Eerste Verslag en in het hierna vermelde Rapport inzake de regeling van het openbaar goederenvervoer per vrachtauto. In dit voorontwerp zijn artikelsgewijs de wijzigingsvoorstellen voor de Wet op de Openbare Middelen van Vervoer beschreven.
In de tweede groep zijn de adviezen inzake het wegvervoer bijeengebracht. In 1928 is een rapport opgesteld inzake de regeling van de bebouwing langs rijkswegen. Hierin werd een ontwerpverordening houdende beperkende bepalingen opgenomen, omdat aan een dergelijke lintbebouwing veel bezwaren kleefden voor het autoverkeer.
In het rapport inzake de regeling van het openbaar goederenvervoer per vrachtauto uit 1929 maakte de Staatscommissie nog steeds bezwaar tegen een vergunningenstelsel voor het vrachtautovervoer. De regeling van de arbeidstijd van chauffeurs werd wel aanbevolen.
De Minister van Waterstaat vroeg in 1929 of het zinvol zou zijn de toepassing van het systeem-Verhoop te bevorderen. Door de Firma Verhoop's Fabrieken & Agenturen te Hilversum was een constructie ontworpen voor vrachtauto's waardoor de wegenslijtage aanmerkelijk zou worden beperkt. Na het overlijden van de betrokken ondernemer richtte de rechtsopvolger zijn aandacht op overzeese landen als afzetgebied voor deze vinding en stelde daarom een eventuele steun van de Nederlandse overheid minder op prijs dan zijn voorganger. De Staatscommissie staakte daarop de werkzaamheden aan deze adviesaanvraag.
Onder de derde groep vallen de adviezen inzake het railvervoer. In het Rapport inzake het Eerste Verslag van de Commissie voor het Tramwegvraagstuk kon de Staatscommissie in grote lijnen meegaan met het door deze commissie ontworpen wetsvoorstel.
De Staatscommissie nam in het Rapport inzake onteigening ten behoeve van mijnspoorwegen het vraagstuk van de kolenafvoer van de mijnen naar de Maas onder de loep.
In de vierde groep zijn de "natte" adviezen verzameld. Het Rapport inzake het Convenantvraagstuk gaf de oplossing aan zoals de Staatscommissie die zag voor het probleem, dat de uit 1817 daterende overeenkomst (=het Convenant) tussen de stad Groningen en Drentse Veengenoten inzake de afvoer van turf langs de stadskanalen en de heffingen van sluis-, brug- en doorvaartgelden niet langer voldeed.
Het rapport inzake de scheepvaartrechten heeft de Staatscommissie zo niet de meeste hoofdbrekens dan toch de meeste tijd gekost. In 1924 is door de Minister van Waterstaat reeds een adviesaanvraag ter zake ingediend; pas in 1935 kon het rapport worden aangeboden, waarbij de Staatscommissie zich heeft moeten beperken tot de juridische zijden van het probleem en bij de berekening van de opbrengsten en uitgaven tot die van de doorgaande binnenvaart. Een speciale subcommissie van de Centrale Commissie van Advies en Bijstand voor het Verkeersfonds, die in 1941 tot de Commissie Scheepvaartrechten is verheven, heeft zich daarna met dit probleem bezig gehouden
Zie de Inventaris van het archief van de Commissie Scheepvaartrechten, 1935-1948. H.B. Miserus. Ministerie van Verkeer en Waterstaat. 1976.
. Tenslotte zijn in de vijfde groep de adviezen inzake de aanleg of verbetering van kanalen geplaatst. Het betreft het kanaal Meppel-Westerbork, de Twente-kanalen, de Westlandse kanalen, het kanaal Axel-Hulst, de Gooise kanalen, de Westfriese kanalen en de kanalen in Zuid-Oost Groningen. Hierbij moet worden aangetekend dat over de Twente-kanalen twee rapporten zijn verschenen. Het eerste rapport uit 1927 bevat de resultaten van een rentabiliteitsonderzoek dat was ingesteld naar aanleiding van een rapport dat door de ingenieur van de Rijkswaterstaat C. Wolterbeek was opgesteld. Vier jaar later werd opnieuw een advies uitgebracht, omdat er rekening gehouden moest worden met vergroting van de sluizen en de ontwatering van verschillende gebieden.
Een aantal van deze adviezen werd door de regering voor publicatie vrijgegeven: het eerste Verslag en de rapporten inzake lintbebouwing, openbaar goederenvervoer per vrachtauto, vervoerraad en wijziging op de Wet Openbare Middelen van Vervoer. Tegen publicatie van het advies inzake de scheepvaartrechten maakte de Staatscommissie naar aanleiding van een vraag van de Minister van Waterstaat geen bezwaar
Zie inv. nr. 66.
.
De Minister van Waterstaat verbood bij brief van 24 december 1931, nr. 377, openbaarmaking van het eerste rapport inzake de Twente-kanalen. Hierin verklaarde hij, dat op grond van verschillende argumenten zijn ambtsvoorganger reeds bezwaren had geopperd tegen een "deswege door een lid van de Tweede Kamer der Staten-Generaal kenbaar gemaakte wensch"
Zie inv. nr. 72.%
Het secretariaatsbureau is betrokken geweest bij het opstellen van diverse (ontwerp-) adviezen. Zo blijkt uit de notulen van 6 november 1929 "dat het rapport (inzake het autovrachtvervoer - J.G.) nader zal worden gereed gemaakt door het bureau, nadat de benodigde informaties zullenzijn verkregen"
Zie blz. 13 van de notulen van de vergadering van 6-11-1929, inv. nr. 1.
.
In de vergadering van 24 maart 1930 concludeerde de voorzitter naar aanleiding van de discussie over het Algemeen Rapport "dat men geen bezwaar heeft het secretariaat met den arbeid te doen aanvangen"
Zie blz. 9 van de notulen van de vergadering van 24-3-1930, inv. nr. 1.
. Ook bij het advies inzake een in te stellen vervoerraad is het secretariaat betrokken geweest
Zie blz. 4 van de notulen van de vergadering van 29-6-1931 en blz. 11 van die van 12-10-1931, inv. nr. 1.
. Ditzelfde geldt voor het rapport inzake de scheepvaartrechten
Zie blz. 8 van de notulen van de vergadering van 25-3-1935, inv. nr. 1.
.
Het initiatief tot haar opheffing is van de Staatscommissie zelf uitgegaan. In 1935 was de taak geregeld van de in te stellen Centrale Commissie van Advies en Bijstand voor het Verkeersfonds, die de regering hetzij gevraagd, hetzij uit eigen beweging van advies zou moeten dienen inzake alle onderwerpen betreffende dit fonds en de regeling van het verkeer. Met de instelling van de Centrale Commissie in datzelfde jaar was bij de leden van de Staatscommissie twijfel gerezen of er voor hen nog wel een taak restte. De Staatscommissie stelde bij de aanbieding van het rapport inzake de scheepvaartrechten haar mandaat ter beschikking
Zie brief van de Staatscommissie aan de Minister van Waterstaat van inv. nr. 64.
. De Minister van Waterstaat nam dit aanbod over en bij Koninklijk Besluit no. 73 van 9 januari 1936 is de Staatscommissie voor het Vervoer opgeheven. Voorzover de Staatscommissie zich nog niet volledig van de haar opgedragen taak mocht hebben gekweten, kon deze worden overgenomen door de Centrale Commissie, aldus het opheffingsbesluit.
Samenstelling van de Staatscommissie voor het Vervoer
voorzitter
1923-1936 mr. R.J.H. Patijn
Secretaris
1923-1935 (overleden) ir. G.J. van den Broek
Leden
1923-1925 ir. M.C.E. Bongaerts
1923-1936 H.J. van Braambeek
1933-1936 H.W.O. de Bruin
1923-1936 F.H. Fentener van Vlissingen
1925-1936 dr. ir. F.K.Th. van Iterson
1923-1929 ir. J.A. Kalff
1929-1936 dr. H. van Manen
1923-1933 G.A. Pos
1925-1936 dr. ir. J.A. Ringers
1923-1926; 1930-1933 (overleden) mr. H. van der Vegte
1927-1936 P.J.M. Verschure
1925-1930 Th.M.Th. van Weelderen Baron Rengers
Leden toegevoegd voor het vraagstuk der binnenschipperij
1931-1936 mr. J.F. Schönfeld
1931-1936 mr. D.G.W. Spitzen
Secretariaatsbureau
dr. N.A. Lunsingh Tonckens
mr. F.L. Schlingemann
Ed.C. Witschey
Geschiedenis van het archiefbeheer
In 1929 werd na de benoeming van dr. N.A. Lunsingh Tonckens als ambtenaar in dienst van de Staatscommissie het secretariaat definitief gevestigd in een kamer van het pand Raamweg 3 te `'s-Gravenhage.
In dat zelfde jaar is ook het archief opnieuw opgezet. Voor de ordening van de bescheiden werd gebruik gemaakt van een particulier rubriekenstelsel, waarbij de onderwerpen met romeinse cijfers werden aangeduid. Een lijst van de gehanteerde rubrieken is zo volledig mogelijk gereconstrueerd uit de stukken en uit de op diverse mappen aangetroffen omschrijvingen. Op welke wijze het archief in de eerste jaren van het bestaan van de Staatscommissie werd geordend, valt niet meer na te gaan mede door de geringe hoeveelheid bescheiden die uit die periode zijn overgebleven.
Zoals gezegd is het archief niet in zijn geheel bewaard gebleven. De serie notulen is fragmentarisch. Bij een aantal uitgebrachte adviezen ontbreken de bescheiden, die hebben geleid tot de totstandkoming ervan. Over de mogelijke aanleg van het kanaal Meppel-Westerbork is alleen datgene terug te vinden dat in de vergadering van de Subcommissie voor de Waterwegen is vastgelegd. Inzake de volgende onderwerpen, die op de gereconstrueerde rubriekenlijst voorkomen, is geen enkel stuk teruggevonden:
Verbetering Zuid-Willemvaart en de verbinding van dit kanaal met de Maas (III),
Wegenwet (IX),
Tollen (XI),
Zweefbaan Amsterdam-Rotterdam, autowegen (XIV),
Landwegen (XV).
Naspeuringen naar deze bescheiden in de departementsarchieven, die reeds naar het Algemeen Rijksarchief zijn overgebracht, hebben niets opgeleverd. Verder blijven van deze lijst vijf nummers zonder titel. Nu zijn er twee mogelijkheden: óf de bescheiden zijn afgedwaald en wellicht verloren gegaan óf er hebben over deze onderwerpen nooit stukken bestaan en zijn die nummers als reserve opgevoerd.
Na de ontbinding van de Staatscommissie voor het Vervoer ging de Minister van Waterstaat akkoord met de overdracht van het archief aan de Centrale Commissie van Advies en Bijstand voor het Verkeerfonds. De heer Lunsingh Tonckens was sinds maart 1936 aangesteld als adjunct-secretaris van deze laatste commissie, waarvan het secretariaat ook in het pand Raamweg 3 was gevestigd.
De overdracht zelf is niet vastgelegd, maar zal zeker plaatsgevonden hebben, want bij bepaalde berekeningen werd door de Subcommissie voor de Kosten van de Weg van de Centrale Commissie voortgebouwd op gegevens die in het archief van de Staatscommissie zijn aangetroffen
Zie blz. 15 van het Verslag van de Subcommissie voor de Kosten van de Weg, inv. nr. 9, archief van de Centrale Commissie van Advies en Bijstand voor het Verkeersfonds.
. Wanneer en op welke wijze het archief van de Staatscommissie in departementale archiefbewaarplaats is terechtgekomen is niet genoteerd.
Lijst van door dr. N.A. Lunsingh Tonckens gehanteerde onderwerpsaanduidingen
I. Vrachtauto-concessies
II. Autobusvraagstuk
III. Verbetering van de Zuid-Willemsvaart en de verbinding met de Maas
IV. Waterwegen
heffing scheepvaartrechten
Convenant, gemeentelijke scheepvaartrechten
V. .........
VI. ........
VII. Algemeen
VIII. Rijn-Twentekanalen
IX. Wegenwet
X. Vaartverbetering in het Westland
XI. Tollen
XII. Gooise kanalen
XIII. Bebouwing langs rijswegen
XIV. Zweefbaan (autowegen) Amsterdam-Rotterdam
XV. Landwegen
XVI. A. Kanaal Axel-Hulst
XVII. Kanalen in West-Friesland
XVIII. ......
XIX. Installatie van de Vervoerscommissie
XX. .......
XXI. Rentabiliteitsberekening
enquête
kostenberekening Utrecht-Amsterdam
XXII. Systeem-Verhoop
XXIII. Kanaal Meppel-Westerbork
XXIV. Mijnspoorwegen
XXV. Tramwegen
XXVI. .......
XXVII. Vergaderingen
XXVIII. Wijziging wet Openbare Vervoermiddelen
XXIX. Verbetering kanalen in Zuid-Oost Groningen
De verwerving van het archief
Overbrenging van een overheidsarchief
De verwerving van het archief
Het archief is krachtens bepalingen van de Archiefwet overgebracht.
Inhoud en structuur van het archief
2.16
Selectie en vernietiging
Behoudens dubbelen zijn alleen die bescheiden vernietigd, waarvan de catogorieën zijn opgesomd in de bijlage behorende bij de verklaring van vernietiging.
Overzicht behorende bij de Verklaring van Vernietiging van 23 februari 1984
Algemeen
1. ter kennisneming ontvangen stukken 1923-1936
3. geleide- en aanbiedingsbrieven 1923-1936
6. stukken betreffende het verstrekken van gegevens ten behoeve van jaarboeken, staatsalmanakken e.d. 1923-1936
8. convocatiebrieven 1929-1936
13. stukken betreffende abonnementen op tijdschriften 1923-1936
21. uitnodigingen voor congressen e.d. 1923-1936
huisvesting en uitrusting
30. stukken betreffende aanschaf van kantoorbenodigheden 1923-1936
Aanwijzingen voor de gebruiker
Openbaarheidsbeperkingen
Volledig openbaar.
Materiële beperkingen
Aanvraaginstructie
Openbare archiefstukken kunnen online worden aangevraagd en gereserveerd. U kunt dit ook via de terminals in de studiezaal van het Nationaal Archief doen. Om te kunnen reserveren dient u de volgende stappen te volgen:
U maakt een profiel aan op www.gahetna.nl, en logt vervolgens in
Via de archiefinventaris (alleen de beschrijvingen met rode nummers) selecteert u het gewenste archiefstuk door op de knop 'Reserveren' te klikken
In het volgende scherm geeft u aan op welke dag u het archiefstuk wilt inzien
Indien u zich bevindt in de studiezaal en een tafelnummer heeft ontvangen kunt u dit nummer vermelden. Als u geen tafelnummer heeft kunt u tafelnummer 777 laten staan
Vervolgens bevestigt u uw reservering door deze te versturen.
Verwant materiaal
Beschikbaarheid van kopieën
Bijlagen
Overzicht van geraadpleegde bronnen
Breuning dr. Ir. M.J., Binnenlandsch Goederenvervoer per vrachtauto, per spoor en per schip. H.E. Stenfert Kroese's Uitgevers Maatschappij N.V. Leiden 1947.
Jolles ir. G.A., 'Verkeersbelangen.' Artikel in Economisch-Statische Berichten, 27-12-1922.
Jonckers Nieboer mr. Dr. J.H., Geschiedenis der Nederlandsche Spoorwegen, 1832-1938. Tweede, geheel herziene druk. Nijgh & Van Ditmar N.V., Rotterdam 1938.
Kuiler dr. H.C., Verkeer en Vervoer in Nederland, schets eener ontwikkeling. N.V. A. Oosthoek's Uitgevers Mij, Utrecht 1949.
Kuin prof. Dr. P., en dr. H.J. Keunig, Het Vervoerswezen, de Nederlandsche volkhuishouding tussen twee wereldoorlogen. Uitgeverij Het Spectrum, Utrecht, Brussel z.d.
Marle ir. Th.M.B. van, Overheidsbemoeienis met het vervoer. Algemeene Landsdrukkerij, 's-Gravenhage 1946.
Stieltjes ir. J.J., 'Het Verkeer te land.' artikel in Tijdschrift van het Nederlandsch Aardrijkskunde Genootschap, 1933.
Beschrijving van de series en archiefbestanddelen
- Stukken van algemene aard, I